【裁判字號】    89,上訴,817
【裁判日期】    890921
【裁判案由】    偽造文書等
【裁判全文】
臺灣高等法院臺南分院刑事判決            八十九年度上訴字第八一七號  Ａ
      上  訴  人
      即  被  告  丙  ○  ○
      選任辯護人  鍾  竹  簧
右上訴人因詐欺等案件，不服臺灣雲林地方法院八十八年度訴字第三二四號中華民國
八十九年五月十二日第一審判決（起訴案號：臺灣雲林地方法院檢察署八十八年度偵
字第四四二八號），提起上訴，本院判決如左：
      主      文
原判決撤銷。
丙○○連續行使偽造私文書，足以生損害於他人，處有期徒刑貳年陸月。
      事      實
一、丙○○於民國（下同）八十四年十月二十五日起，自任會首招募如附表一、二、
    三所示之互助會（各互助會起訖時間、會員人數、開標時地、每會金額、標息計
    算方式均如附表一、二、三所示），然因從事放款業務經營不善，導致經濟狀況
    惡化，已無支付會款能力，為支應每月為數不少之會款，丙○○竟基於意圖為自
    己不法所有之概括犯意，於如附表一、二、三所示之時地，連續偽造如附表一、
    二、三所示之活會會員姓名及標息於標單上，持之向到場之會員佯稱由各該被冒
    名之人得標，並於開標後三日內，向包括馬櫻花、丁○○、甲○○、乙○○、庚○○在內之活會會員詐取會款（各次冒標情形均如附表一、二、三所示，偽造之
    標單均已滅失），致活會會員陷於錯誤而分別交付會款予丙○○，丙○○因此詐
    得會款共新台幣（下同）三百八十八萬五千三百元，均足生損害於各活會會員及
    如附表一、二、三所示丙○○所偽造標單上活會會員。嗣於八十六年三月二十五
    日起，因如附表一、二、三所示之互助會陸續停會，至此馬櫻花、丁○○、甲○○、乙○○、庚○○等活會會員始知受騙。
二、案經活會會員馬櫻花、丁○○（以其夫陳明志之名義入會）、甲○○（以其經營
    之順安商店名義入會）、乙○○、庚○○訴請臺灣雲林地方法院檢察署檢察官偵
    查起訴。
      理      由
一、訊據上訴人即被告丙○○除辯稱：如附表一、二、三所示之互助會，馬櫻花均各
    參加二會，伊冒馬櫻花之名標取會款僅有二次，全部冒標共六次云云外，對於其
    餘右揭事實均坦承不諱。經查：
    (1)右揭事實，業據告訴人馬櫻花、丁○○、甲○○、乙○○、庚○○指訴稽詳，
      並有告訴人馬櫻花、丁○○及如附表一所示之互助會會員江永發所提出之如附
      表一、二、三所示之互助會會簿附卷可稽；
    (2)被告丙○○於本院審理時雖辯稱其前後共冒標六次，並否認有冒標附表三所示
      之互助會，然其於原審八十八年十一月三日調查時供稱：馬櫻花參加如附表一
      、二、三所示之互助會均各二會，伊係冒馬櫻花之名在三個互助會中各冒標一
      會，嗣於同年十二月二十九日原審調查時改口供稱：馬櫻花參加如附表一、二
      、三所示之互助會均各二會，伊係冒馬櫻花之名在如附表一、二所示之互助會
      中冒標三會，但伊並未在如附表三所示之互助會冒馬櫻花之名標取會款云云，
      供述前後不一，所辯並不可採，可見被告丙○○並非僅有冒告訴人馬櫻花之名
      標取三次會款。被告丙○○於同年八月二十三日偵查中既自承：伊有冒馬櫻花
      之名標取五次會款等語，足見被告丙○○應有冒告訴人馬櫻花之名標取五次會
      款。再以被告丙○○於原審調查時供稱：如附表三所示之互助會，伊有冒陳麗
      鳳、陳麗鍬及馬櫻花之名標取會款，且伊最後一次冒標會款就是冒馬櫻花之名
      標取會款等語，且如附表一、二、三所示，因如附表三所示之互助會於八十六
      年三月五日開標，係被告丙○○最後一次冒標會款，可見當次被告丙○○係冒
      告訴人馬櫻花之名標取會款，且被告丙○○在如附表三所示之互助會冒告訴人
      馬櫻花之名標取會款既僅有一次，則告訴人馬櫻花參加如附表一、二所示之互
      助會各二會，應均遭被告丙○○所冒標；
    (3)告訴人馬櫻花雖指稱：丙○○有向伊表示，如附表一所示之互助會於八十六年
      三月二十五日開標之標息為三千五百元，伊有將會款三萬三千元交給丙○○云
      云，然此不僅為被告丙○○所否認，且告訴人庚○○亦證稱：如附表一所示之
      互助會於八十六年三月二十五日並未開標等語，告訴人馬櫻花既無法提出被告
      丙○○曾向伊收取右開三萬三千元會款之證據，尚不得徒憑其片面之指述，遽
      認被告丙○○就如附表一所示之互助會曾於八十六年三月二十五日開標、並有
      向告訴人馬櫻花詐取右開三萬三千元會款。
    (4)被告丙○○既供稱：伊只記得如附表一所示之互助會，伊有冒如附表一所示之
      活會會員名義標取會款，但伊係於何時、以多少標息冒標會款，伊不記得了，
      並稱附表一編號六之互助會係以標息五千二百元冒標等語，故本院不予認定被
      告丙○○冒標之先後順序，而以如附表一所示之方式記載之。又雖無法查證被
      告丙○○冒標之確切時間，然因最接近倒會之開標會次，活會之人數較少，依
      罪疑唯輕之法理，自應以停會前如附表一所示之六會次作為被告丙○○冒標之
      時間。雖告訴人馬櫻花所提出之如附表一所示之互助會會簿上，有記載各次標
      息若干，然被告丙○○於原審既表示：伊告訴馬櫻花之標息，都是亂說的等語
      ，故除告訴人馬櫻花被詐欺之金額，應依其所提出之如附表一所示之互助會會
      簿上所記載各次標息計算，及編號六之會次被告於本院坦承係以五千二百元冒
      標應以之計算該次標息外，其餘活會會員十四人被詐欺之金額，不得依告訴人
      馬櫻花所提出之如附表一所示之互助會會簿上所記載之標息，作為計算被告丙○○向其餘活會會員十四人詐欺之依據。如附表一所示之互助會會員江永發所
      提出之如附表一所示之互助會會簿上，既有記載各次標息若干，自應以該互助
      會會簿上所記載之標息作為計算被告丙○○向其餘活會會員十四人詐欺之依據
      。是被告丙○○以如附表一所示之標息冒標後，再另向告訴人馬櫻花告知不同
      的標息以詐取會款甚明。
    (5)被告丙○○既供稱：伊只記得如附表二所示之互助會，伊有冒如附表二所示之
      活會會員名義標取會款，但伊係於何時、以多少標息冒標會款，伊不記得了等
      語，告訴人丁○○復指稱：被告丙○○曾以四千九百五十元冒標馬櫻花所參加
      之如附表二所示之互助會等語，依告訴人丁○○所提出之如附表二所示之互助
      會會簿觀之，告訴人馬櫻花係於八十五年十二月十五日以四千九百五十元得標
      ，可見被告丙○○在如附表二所示之互助會於八十五年十二月十五日開標時，
      係以告訴人馬櫻花之名義冒標，其餘丙○○冒標之先後順序不予認定，而以如
      附表二所示之方式記載之。雖無法查證被告丙○○冒標之確切時間，然因被告
      丙○○既供稱：如附表二所示之互助會於八十六年三月十五日開標後，是由「
      惠光」得標等語，且本件既查無如附表二所示之互助會於八十六年三月十五日
      開標時，有遭被告丙○○冒標會款之證據，則該互助會有被冒標之時間，應從
      同年二月十五日起往前推算四個月，且因最接近倒會之開標會次，活會之人數
      較少，依罪疑唯輕之法理，自應以被告丙○○在停會前如附表二所示之四會次
      ，作為被告丙○○冒標之時間。雖告訴人馬櫻花所提出之如附表二所示之互助
      會會簿上，有記載各次標息若干，然被告丙○○既表示：伊告訴馬櫻花之標息
      ，都是亂說的等語，故除告訴人馬櫻花被詐欺之金額，應依其所提出之如附表
      二所示之互助會會簿上所記載各次標息來計算外，其餘活會會員十六人被詐欺
      之金額，不得依告訴人馬櫻花所提出之如附表二所示之互助會會簿上所記載之
      標息，作為計算被告丙○○向其餘活會會員十六人詐欺之依據。然如附表二所
      示之互助會會員即告訴人丁○○所提出之如附表二所示之互助會會簿上，既有
      記載各次標息若干，且被告丙○○亦表示：伊告訴丁○○之標息係正確的等語
      ，自應以告訴人丁○○所提出之互助會會簿上所記載之標息，作為計算被告丙○○向其餘活會會員十六人詐欺之依據。是被告丙○○亦係以如附表二所示之
      標息冒標後，再另向告訴人馬櫻花告知不同的標息以詐取會款。
    (6)被告丙○○於原審既供稱：伊只記得如附表三所示之互助會，伊有冒如附表三
      所示之活會會員名義標取會款，但係於何時、以多少標息冒標會款，伊不記得
      了等語，然依卷附告訴人馬櫻花所提出之如附表三所示之互助會會簿所載，該
      互助會於八十六年一月五日係由陳麗鳳得標，且依前開(2)所述，被告丙○○於
      同年三月五日係冒告訴人馬櫻花之名義標取會款，可見該互助會於同年二月五
      日係被告丙○○冒陳麗鍬之名標取會款。又遍觀全卷，僅有告訴人馬櫻花所提
      出之如附表三所示之互助會會簿上有記載各次標息若干，然被告丙○○既表示
      ：伊告訴馬櫻花之標息，都是亂說的等語，故除告訴人馬櫻花被詐欺之金額，
      應依其所提出如附表三所示之互助會會簿上所記載之標息來計算外，其餘活會
      會員二十二人被詐欺之金額，尚不得依告訴人馬櫻花所提出如附表三所示之互
      助會會簿上所記載之標息，作為計算被告丙○○向其餘活會會員二十二人詐欺
      之依據。雖被告丙○○陳稱：伊均係以四、五千元冒標等語，然被告丙○○所
      述之金額太過籠統，尚不得據為計算冒標詐取會款之依據，然因如附表三所示
      之互助會底標為二千元，故應認被告丙○○冒標如附表三所示之互助會時，係
      以底標為二千元來冒標。是被告丙○○亦係以如附表三所示之標息冒標後，再
      另向告訴人馬櫻花告知不同的標息以詐取會款。
    綜上所述，被告丙○○所辯，顯係事後卸責之詞，不足為信，雖證人己○○、戊○○於本院審理時證稱被告將錢寄謝竹子處轉代書放利息，謝竹子倒會，始導致
    被告冒名標會，然此並不影響被告罪責之成立。本件事證明確，被告丙○○之犯
    行堪以認定。
二、按本件互助會之標單，係以白紙記載投標者之姓名及標息金額，此為被告丙○○
    供述明確，依民間互助會之習慣約定，此乃表示某活會會員以多少利息標取會款
    之意思，係參與競標互助會會款之用意證明，故本件互助會所使用之標單，應屬
    刑法第二百二十條第一項之準私文書。核被告丙○○所為，係犯刑法第二百十六
    條、第二百十條之行使偽造私文書罪及同法第三百三十九條第一項之詐欺取財罪
    。其偽造署押之行為，為偽造私文書之一部行為，又偽造私文書之低度行為，為
    行使偽造私文書之高度行為所吸收，均不另論罪。被告丙○○先後多次行使偽造
    私文書及詐欺取財之犯行，時間緊接，手法及犯罪構成要件相同，顯係各基於概
    括之犯意反覆為之，應依連續犯之規定分別論以一罪，並均加重其刑。公訴人雖
    未就如附表一所示勝美餅舖、順安商店（甲○○以其經營之順安商店名義入會）
    、陳麗瓊、劉秀玉（沈進文以劉秀玉之名義入會）、如附表三所示陳麗鳳、陳麗
    鍬等被冒標之情節提起公訴，然此部分與已起訴之犯罪事實有連續犯之裁判上一
    罪關係，依刑事訴訟法第二百六十七條公訴不可分原理，上開未經起訴部分應為
    起訴效力所及，本院自應一併予以審究。被告丙○○於各該次冒標時，以一個行
    使偽造私文書之行為向多數活會會員詐欺會款，係以一行為觸犯數個詐欺取財罪
    ，侵害數法益，為想像競合犯，應論以一個詐欺取財罪。另被告丙○○行使偽造
    私文書之目的係在詐騙會款，則其所犯行使偽造私文書及詐欺取財二罪之間，有
    方法結果之牽連關係，為牽連犯，應從一重論以行使偽造私文書罪。
三、原審予以論罪科刑固非無見，惟附表一編號六（即八十六年二月二十五日開標）
    會次之標息已據被告於本院審理時明確供述為以五千二百元冒標，原審謂無法認
    定而以底標一千二百元作為冒標之標息，尚有未洽；又依民間互助會之習慣，標
    單於開標後類皆予以丟棄，此亦據被告於本院審理時供述甚詳，偽造之標單爰不
    予沒收，原審認偽造之標單，既無證據證明業已滅失，且屬被告所有、供其犯罪
    所用之物，因而依刑法第三十八條第一項第二款之規定宣告沒收，亦有未合。被
    告上訴謂其只冒標六會請求予以輕判，雖無可取，惟原判決既有可議，自應予以
    撤銷改判。爰審酌被告丙○○之犯罪動機、目的、手段、素行良好，無犯罪紀錄
    （有本院被告全國前案紀錄表在卷可參），又已賠償告訴人馬櫻花、丁○○、甲○○、乙○○、庚○○部分金額一節，為告訴人馬櫻花、丁○○、甲○○、乙○○、庚○○所陳明在卷，然被告丙○○詐欺所得之數額高達三百八十八萬五千三
    百元等一切情狀，量處如主文第二項所示之刑，以玆懲儆。
據上論斷，應依刑事訴訟法第三百六十九條第一項前段、第三百六十四條、第二百九
十九條第一項前段，刑法二百十六條、第二百十條、第二百廿條、第三百三十九條第
一項、第五十五條、第五十六條，罰金罰鍰提高標準條例第一條前段，判決如主文。
本件經檢察官劉榮堂到庭執行職務。
中    華    民    國      八十九      年      九      月      二十一    日
                                  臺灣高等法院臺南分院刑事第一庭
                                      審判長法官  游    明    仁
                                            法官  陳    清    溪
                                            法官  蘇    重    信
右正本證明與原本無異。
如不服本判決，應於判決送達後十日內向本院提出上訴狀，其未敘述理由者並應於提
出上訴狀後十日內向本院補提理由書（應附繕本)。
                                      法院書記官  李    珍    鳳
中    華    民    國      八十九      年      九      月      二十六    日
附錄：本判決論罪科刑法條
刑法第二百十六條：行使第二百十條至第二百十五條之文書者，依偽造、變造文書或
                  登載不實事項或使登載不實事項之規定處斷。
刑法第二百十條：偽造、變造私文書，足以生損害於公眾或他人者，處五年以下有期
                徒刑。
附表一：
一、互助會起訖時間：八十四年十月二十五日至八十六年十二月二十五日
二、會員人數（含會首）：二十七人
三、開標地點：雲林縣斗南鎮○○路○段十八號
四、開標時間：每月二十五日下午八時
五、每會金額：新台幣（下同）二萬元
六、標息計算方式：內標制
七、停標時間：八十六年三月二十五日（第十八會）起未開標
八、冒標情形：合計共詐得1,427,200元
┌──┬──┬──────┬───────┬───┬─────┬────┐
│編號│會次│  日      期│冒  標  姓  名│受害人│標  息    │詐欺金額│
├──┼──┼──────┼───────┼───┼─────┼────┤
│一  │十二│八十五年九月│馬櫻花（二會）│馬櫻花│三千三百元│16700× │
│    │    │二十五日    │勝美餅舖      │（二會│          │ 2＝    │
│    │    │            │順安商店（王和│）    │          │33400元 │
│    │    │            │章）          ├───┼─────┼────┤
│    │    │            │陳麗瓊        │其餘活│五千零五十│14950× │
│    │    │            │劉秀玉（沈進文│會會員│元        │14＝    │
└──┴──┴──────┴───────┴───┴─────┴────┘
┌──┬──┬──────┬───────┬───┬─────┬────┐
│    │    │            │參加）        │十四人│          │209300元│
│    │    │            │右開六會其中一│      │          │        │
│    │    │            │人            │      │          │        │
├──┼──┼──────┼───────┼───┼─────┼────┤
│二  │十三│八十五年十月│同右          │同右  │三千五百元│16500× │
│    │    │二十五日    │              │      │          │ 2＝    │
│    │    │            │              │      │          │33000元 │
│    │    │            │              │      ├─────┼────┤
│    │    │            │              │      │五千七百元│14300× │
│    │    │            │              │      │          │14＝    │
│    │    │            │              │      │          │200200元│
├──┼──┼──────┼───────┼───┼─────┼────┤
│三  │十四│八十五年十一│同右          │同右  │三千六百元│16400× │
│    │    │月二十五日  │              │      │          │ 2＝    │
│    │    │            │              │      │          │32800元 │
└──┴──┴──────┴───────┴───┴─────┴────┘
┌──┬──┬──────┬───────┬───┬─────┬────┐
│    │    │            │              │      │五千五百元│14500× │
│    │    │            │              │      │          │14＝    │
│    │    │            │              │      │          │203000元│
├──┼──┼──────┼───────┼───┼─────┼────┤
│四  │十五│八十五年十二│同右          │同右  │三千九百元│16100× │
│    │    │月二十五日  │              │      │          │ 2＝    │
│    │    │            │              │      │          │32200元 │
│    │    │            │              │      ├─────┼────┤
│    │    │            │              │      │四千一百元│15900× │
│    │    │            │              │      │          │14＝    │
│    │    │            │              │      │          │222600元│
├──┼──┼──────┼───────┼───┼─────┼────┤
│五  │十六│八十六年一月│同右          │同右  │四千三百元│15700× │
│    │    │二十五日    │              │      │          │ 2＝    │
│    │    │            │              │      │          │31400元 │
└──┴──┴──────┴───────┴───┴─────┴────┘
┌──┬──┬──────┬───────┬───┬─────┬────┐
│  │    │            │              │      │六千二百五│13750× │
│    │    │            │              │      │十元      │14＝    │
│    │    │            │              │      │          │192500元│
├──┼──┼──────┼───────┼───┼─────┼────┤
│六  │十七│八十六年二月│同右          │同右  │五千二百元│14800× │
│    │    │二十五日    │              │      │          │16＝    │
│    │    │            │              │      │          │236800元│
└──┴──┴──────┴───────┴───┴─────┴────┘
附表二：
一、互助會起訖時間：八十五年三月十五日至八十七年四月十五日
二、會員人數（含會首）：二十六人
三、開標地點：雲林縣斗南鎮○○路○段十八號
四、開標時間：每月十五日下午八時
五、每會金額：二萬元
六、標息計算方式：內標制
七、停標時間：八十六年四月十五日（第十四會）起未開標
八、冒標情形：合計共詐得1,174,700元
┌──┬──┬──────┬───────┬───┬─────┬────┐
│編號│會次│  日      期│冒  標  姓  名│受害人│標  息    │詐欺金額│
├──┼──┼──────┼───────┼───┼─────┼────┤
│一  │九  │八十五年十一│馬櫻花        │馬櫻花│四千零五十│15950× │
│    │    │月十五日    │陳明志（丁○○│（二會│元        │ 2＝    │
│    │    │            │參加）        │）    │          │31900元 │
│    │    │            │甲○○        ├───┼─────┼────┤
│    │    │            │右開三會其中一│其餘活│二千九百五│17050× │
│    │    │            │人            │會會員│十元      │16＝    │
│    │    │            │              │十六人│          │272800元│
├──┼──┼──────┼───────┼───┼─────┼────┤
│二  │十  │八十五年十二│馬櫻花        │同右  │三千七百元│16300× │
│    │    │月十五日    │              │      │          │ 2＝    │
│    │    │            │              │      │          │32600元 │
│    │    │            │              │      ├─────┼────┤
│    │    │            │              │      │四千九百五│15050× │
│    │    │            │              │      │十元      │16＝    │
│    │    │            │              │      │          │240800元│
└──┴──┴──────┴───────┴───┴─────┴────┘
┌──┬──┬──────┬───────┬───┬─────┬────┐
│三  │十一│八十六年一月│同編號一      │同右  │四千二百元│15800× │
│    │    │十五日      │              │      │          │ 2＝    │
│    │    │            │      │      │          │31600元 │
│    │    │            │              │      ├─────┼────┤
│    │    │            │              │      │三千三百元│16700× │
│    │    │            │              │      │          │16＝    │
│    │    │            │              │      │          │267200元│
├──┼──┼──────┼───────┼───┼─────┼────┤
│四  │十二│八十六年二月│同編號一      │同右  │三千九百元│16100× │
│    │    │十五日      │              │      │          │ 2＝    │
│    │    │            │              │      │          │32200元 │
│    │    │            │              │      ├─────┼────┤
│    │    │            │              │      │三千四百元│16600× │
│    │    │            │              │      │          │16＝    │
│    │    │            │              │      │          │265600元│
└──┴──┴──────┴───────┴───┴─────┴────┘
附表三：
一、互助會起訖時間：八十五年十二月五日至八十七年十二月五日
二、會員人數（含會首）：二十五人
三、開標地點：雲林縣斗南鎮○○路○段十八號
四、開標時間：每月五日下午八時
五、每會金額：二萬元
六、標息計算方式：內標制
七、停標時間：八十六年四月五日（第五會）起未開標
八、冒標情形：合計共詐得1,283,400元
┌──┬──┬──────┬───────┬───┬─────┬────┐
│編號│會次│  日      期│冒  標  姓  名│受害人│標  息    │詐欺金額│
├──┼──┼──────┼───────┼───┼─────┼────┤
│一  │二  │八十六年一月│陳麗鳳        │馬櫻花│五千二百元│14800× │
│    │    │五日        │              │（二會│          │ 2＝    │
│    │    │            │              │）    │          │29600元 │
│    │    │            │              ├───┼─────┼────┤
│    │    │            │              │其餘活│以二千元底│18000× │
│    │    │            │              │會會員│標計算    │22＝    │
│    │    │            │              │二二人│          │396000元│
└──┴──┴──────┴───────┴───┴─────┴────┘
┌──┬──┬──────┬───────┬───┬─────┬────┐
│二  │三  │八十六年二月│陳麗鍬        │同右  │三千五百元│16500× │
│    │    │五日        │              │      │          │ 2＝    │
│    │    │            │              │      │          │33000元 │
│    │    │            │              │      ├─────┼────┤
│    │    │            │              │      │以二千元底│18000× │
│    │    │            │              │      │標計算    │22＝    │
│    │    │            │              │      │          │396000元│
├──┼──┼──────┼───────┼───┼─────┼────┤
│三  │四  │八十六年三月│馬櫻花        │同右  │三千六百元│16400× │
│    │    │五日        │              │      │          │ 2＝    │
│    │    │            │              │      │          │32800元 │
│    │    │            │              │      ├─────┼────┤
│    │    │            │              │      │以二千元底│18000× │
│    │    │            │              │      │標計算    │22＝    │
│    │    │            │              │      │          │396000元│
└──┴──┴──────┴───────┴───┴─────┴────┘


司法院資訊處製作；財團法人民間司法改革基金會備份。
